臺灣基隆地方法院刑事判決　
110年度金訴字第140號
公  訴  人  臺灣基隆地方檢察署檢察官
被      告  邵于賓



                    （現於法務部○○○○○○○○○○○執行中）
選任辯護人  林富貴律師
上列被告因詐欺案件，經檢察官提起公訴（110年度偵字第3551
號），本院判決如下：
    主    文
邵于賓三人以上共同犯詐欺取財罪，處有期徒刑壹年肆月。
扣案之蘋果牌行動電話壹支（含門號0000000000號晶片卡壹枚）
沒收；未扣案之犯罪所得新臺幣伍仟元沒收，於全部或一部不能
沒收或不宜執行沒收時，追徵其價額。 
    犯罪事實
一、邵于賓知悉真實姓名年籍不詳綽號「阿斌」之成年男子所屬
    之詐騙集團，係採3人以上之分工模式，以實施詐術為手段
    ，所組成具有持續性及牟利性之結構性詐欺犯罪組織，竟基
    於參與犯罪組織之犯意，自民國110年3月9日起，應「阿斌
    」邀約，加入該詐欺犯罪組織，擔任車手負責提領詐欺款項
    。嗣邵于賓與「阿斌」及所屬詐騙集團其他成員，即共同意
    圖為自己不法之所有，基於3人以上共同犯詐欺取財、以不
    正方法由自動付款設備取得他人財物，及隱匿詐欺犯罪不法
    所得去向之洗錢犯意聯絡，先由所屬詐騙集團某不詳女性成
    員於110年3月10日10時許起，撥打電話予林阿玉，接續假冒
    中華電信客服人員、臺北市信義區陳姓女警官等名義，佯稱
    ：林阿玉之身分可能遭盜用申辦門號，且有帳戶涉嫌綁架案
    ，為釐清金錢流向，需依指示交付帳戶存摺與提款卡並告知
    密碼云云，過程中並將電話轉接由另名不詳男性成員假冒法
    官名義誆騙上情以取信林阿玉，致林阿玉陷於錯誤，先於電
    話中告知其所開立之⒈華南商業銀行基隆分行（下稱華南銀
    行）000000000000號，及⒉永豐銀行00000000000000號帳戶
    密碼，再依指示將該2帳戶之存摺、提款卡放置在其位於基
    隆市信義區（地址詳卷）之住處樓下信箱；復由「阿斌」於
    同日14時30分許，前往林阿玉住處樓下，自信箱拿取林阿玉
    前揭2帳戶之存摺、提款卡；再由「阿斌」及邵于賓一同於
    附表編號１至３所示之時間，前往基隆市○○區○○路00號愛買量
    販店設置之自動櫃員機，由「阿斌」插入林阿玉前揭華南銀
    行帳戶提款卡，並鍵入密碼，使該自動櫃員機之辨識系統誤
    判其為有權提款之人，而以此不正方法接續提領如附表編號
    １至３「提領金額」欄所示之款項，隨後「阿斌」將林阿玉前
    揭2帳戶之提款卡交付邵于賓，由邵于賓於附表編號４至所
    示之時間，前往如附表編號４至所示提領地點設置之自動櫃
    員機，由邵于賓插入如附表編號４至「提款帳戶」欄所示之
    帳戶提款卡，並鍵入密碼，使各該自動櫃員機之辨識系統誤
    判其為有權提款之人，而以此不正方法接續提領如附表編號
    ４至「提領金額」欄所示之款項，兩人合計共提領新臺幣（
    下同）22萬元；邵于賓領得如附表編號４至所示款項後，旋
    悉數交付「阿斌」，並將前揭2帳戶之提款卡返還「阿斌」
    ，而共同以此等方式製造金流斷點，隱匿該等詐騙不法所得
    之去向，隨後「阿斌」則交付5千元予邵于賓作為報酬。嗣
    林阿玉發現有異後報警處理，經警調閱監視錄影畫面，循線
    查獲上情。
二、案經林阿玉訴由基隆市警察局第二分局報告臺灣基隆地方檢
    察署檢察官偵查起訴。
    理    由
一、證據能力
  ㈠按組織犯罪防制條例第12條第1項中段規定：「訊問證人之筆
    錄，以在檢察官或法官面前作成，並經踐行刑事訴訟法所定
    訊問證人之程序者為限，始得採為證據」等語，已經明文排
    除被告以外之人於檢察事務官、司法警察官或司法警察調查
    中所為之陳述，得適用刑事訴訟法第159條之2、第159條之3
    及第159條之5等例外得採為證據之規定。此係刑事訴訟法中
    關於證據能力之特別規定，應優先適用之。因此在違反組織
    犯罪防制條例案件，證人於警詢時之陳述，絕對不具證據能
    力，無適用刑事訴訟法第159條之2、第159條之3及第159條
    之5等規定之餘地，不得採為有罪判決基礎。從而本案關於
    證人林阿玉之警詢筆錄，於組織犯罪防制條例罪部分，不具
    有證據能力，則本判決以下認定被告邵于賓所犯參與犯罪組
    織罪部分，排除證人林阿玉之警詢筆錄作為證據。
  ㈡至本案所引用之非供述證據，均屬合法取得，本院審酌該等
    證據作成及取得之程序均無違法之處，復經本院於審判期日
    就上開證據依法進行調查、辯論，自均具有證據能力。
二、上揭犯罪事實，業據被告於審理時坦承不諱，並據證人即告
    訴人林阿玉於警詢及審理時證述屬實（偵查卷第17至20頁、
    本院卷第196至201頁，警詢證述僅用以證明被告所犯加重詐
    欺取財、以不正方法由自動付款設備詐取財物及洗錢等罪）
    ，此外復有監視器攝得畫面擷取照片、車輛詳細資料報表、
    告訴人上開華南銀行帳戶之存摺存款期間查詢、上開永豐銀
    行帳戶往來明細附卷可稽（偵查卷第37、39、41至66、73頁
    ），且有蘋果牌行動電話1支（含門號0000000000號晶片卡1
    枚）扣案可證，足認被告之自白與事實相符，堪以採信。本
    案事證明確，被告犯行洵堪認定，應依法論科。
三、論罪科刑
  ㈠本件依被告所述及證人林阿玉所證情節暨卷內證據，被告參
    與之詐騙集團，其成員至少有被告、「阿斌」、撥打電話向
    告訴人施行詐術之不詳女性成員等人，為3人以上無訛。而
    該詐騙集團係透過電話向告訴人行騙，再由「阿斌」前往拿
    取告訴人受騙交付之帳戶存摺與提款卡，繼由「阿斌」與被
    告前往提款，被告提款後交給「阿斌」隱匿詐騙不法所得之
    去向，足徵該組織縝密，分工精細，須投入相當成本及時間
    始能如此為之，並非隨意組成之立即犯罪，核屬「3人以上
    ，以實施詐術為手段，所組成具有持續性或牟利性之有結構
    性組織」。查被告實際接觸者雖僅有「阿斌」，然被告前於
    107年12月初至108年1月8日、108年3至4月間，曾兩度參與
    詐欺犯罪組織，擔任詐騙大陸地區人民之電信機房話務手，
    與其他多名話務手分工詐騙，而經分別論以加重詐欺取財未
    遂罪，各判處應執行有期徒刑10月、5月確定，有臺灣臺北
    地方法院108年度訴字第714號、臺灣高等法院109年度原上
    訴字第2號判決各1份、臺灣高等法院被告前案紀錄表在卷可
    查（本院卷第13至18、105至158頁），則被告對於詐騙集團
    組織縝密、分工精細當知之甚詳，而顯可知悉所參與之詐騙
    集團除由其與「阿斌」擔任車手外，尚有實際向告訴人實施
    詐術等不詳成員，是被告對於所加入之詐騙集團為3人以上
    ，以實施詐術為手段，具持續性及牟利性之有結構性組織，
    顯非為立即實施犯罪而隨意組成之團體，當知之甚明，其確
    有參與犯罪組織無疑。
  ㈡次按洗錢防制法第2條規定：「本法所稱洗錢，指下列行為：
    一、意圖掩飾或隱匿特定犯罪所得來源，或使他人逃避刑事
    追訴，而移轉或變更特定犯罪所得。二、掩飾或隱匿特定犯
    罪所得之本質、來源、去向、所在、所有權、處分權或其他
    權益者。三、收受、持有或使用他人之特定犯罪所得。」故
    詐欺集團成員向被害人施用詐術後，為隱匿其詐欺所得財物
    之去向，而令被害人將其款項轉入該集團所持有、使用之人
    頭帳戶，或交付其使用之帳戶及提款卡、密碼，並由該集團
    所屬之「車手」前往提領詐欺所得款項，已發生製造該詐欺
    犯罪所得金流斷點，實質上使該犯罪所得嗣後之流向不明，
    達成隱匿犯罪所得之效果，妨礙對該詐欺集團犯罪之偵查，
    即與該法第2條第2款規定相符，並該當於同法第14條第1項
    之一般洗錢罪（下稱一般洗錢罪）（最高法院109年度台上
    字第4797號判決參照）。
  ㈢是核被告所為，係犯組織犯罪防制條例第3條第1項後段之參
    與犯罪組織罪、刑法第339條之4第1項第2款之三人以上共同
    犯詐欺取財罪、刑法第339條之2第1項之以不正方法由自動
    付款設備詐取財物罪，及洗錢防制法第14條第1項之一般洗
    錢罪。至本案詐騙集團雖有假冒公務員名義向告訴人實施詐
    術，然被告參與本案詐騙集團僅係擔任車手負責提領告訴人
    帳戶內款項，並非負責擔任實施詐騙之機房人員，亦非集團
    之核心人物，難認其對於集團實際使用之詐騙理由與方式具
    有認識，即難遽認其主觀上已認知刑法第339條之4第1項第1
    款「冒用公務員名義犯之」之加重條件，併此敘明。
  ㈣被告與「阿斌」及所屬詐騙集團其他成員間，就本案加重詐
    欺取財、由自動付款設備詐取財物及一般洗錢犯行，互有犯
    意聯絡與行為分擔，為共同正犯。
  ㈤被告及「阿斌」數次提領告訴人帳戶內款項而由自動付款設
    備詐取財物，係於密切接近之時、地實施，侵害同一之法益
    ，各行為之獨立性極為薄弱，依一般社會健全觀念，在時間
    差距上，難以強行分開，在刑法評價上，應視為數個舉動之
    接續施行，合為包括之一行為予以評價，核屬接續犯，而為
    包括之一罪。
　㈥查被告前未曾因參與本案詐騙集團經起訴繫屬於法院等情，
    有臺灣高等法院被告前案紀錄表存卷可按，是本案乃被告之
    首次加重詐欺犯行，且被告之參與犯罪組織犯行，與首次三
    人以上共同詐欺取財、由自動付款設備詐取財物，及一般洗
    錢犯行間，雖實行之時、地在自然意義上非完全一致，然彼
    此間仍有部分合致，且犯罪目的單一，依一般社會通念，應
    評價為一罪方符合刑罰公平原則，核屬想像競合犯，依刑法
    第55條之規定，應從一重之三人以上共同犯詐欺取財罪處斷
    。起訴書雖漏未敘及被告參與犯罪組織及由自動付款設備詐
    取財物，然此等部分事實與起訴事實具有想像競合犯裁判上
    一罪之關係，依審判不可分原則，為起訴效力所及，且經本
    院當庭對被告為犯罪事實與適用法條之告知（本院卷第194
    、205至206頁），而無礙被告防禦權之行使，本院自得併予
    審理。 
  ㈦按想像競合犯之處斷刑，本質上係「刑之合併」。其所謂從
    一重處斷，乃將想像競合犯組成之評價上數罪，合併為科刑
    一罪，其所對應之刑罰，亦合併其評價上數罪之數法定刑，
    而為一個處斷刑。易言之，想像競合犯侵害數法益者皆成立
    犯罪，論罪時必須輕、重罪併舉論述，同時宣告所犯各罪名
    ，包括各罪有無加重、減免其刑之情形，亦應說明論列，量
    刑時併衡酌輕罪部分量刑事由，評價始為充足，然後依刑法
    第55條前段規定「從一重處斷」，非謂對於其餘各罪可置而
    不論。因此，法院決定處斷刑時，雖以其中最重罪名之法定
    刑，做為裁量之準據，惟於裁量其輕重時，仍應將輕罪合併
    評價在內（最高法院108年度台上字第4405、4408號判決參
    照）；基此，除非輕罪中最輕本刑有較重於重罪之最輕本刑
    ，而應適用刑法第55條但書規定重罪科刑之封鎖作用，須以
    輕罪之最輕本刑形成處斷刑之情形以外，則輕罪之減輕其刑
    事由若未形成處斷刑之外部性界限，自得將之移入刑法第57
    條或第59條之科刑審酌事項內，列為是否酌量從輕量刑之考
    量因子。是法院倘依刑法第57條規定裁量宣告刑輕重時，一
    併具體審酌輕罪部分之量刑事由，應認其評價即已完足（最
    高法院109年度台上字第3936號判決參照）。又洗錢防制法
    第16條第2項規定：「犯前2條之罪，在偵查或審判中自白者
    ，減輕其刑。」，本件被告於審判中自白一般洗錢罪，依上
    開規定原應減輕其刑，雖其所犯一般洗錢罪係屬想像競合犯
    中之輕罪，然揆諸上述說明，本院於後述量刑時仍當一併衡
    酌該部分減輕其刑事由，附此敘明。
  ㈧爰審酌被告前有參與詐騙集團之前案紀錄，猶不思循正途獲
    取穩定經濟收入，竟貪圖不法利益，擔任詐騙集團車手，負
    責提領詐欺款項，造成告訴人受有財產上損害非微，並助長
    詐欺歪風，應予非難；惟念其犯後終能坦承犯行，尚知反省
    與悔悟，兼衡被告參與詐騙集團犯罪組織之時間尚短，及其
    參與之程度與分工、共同詐得之款項金額，並考量被告就洗
    錢犯行，已符合相關自白減刑規定（學理所稱想像競合所犯
    輕罪之釐清作用），暨衡其自述教育程度國中畢業、家境清
    寒、未婚、尚無子女（本院卷第209頁）等一切情狀，量處
    如主文所示之刑，以資懲儆。 
  ㈨又組織犯罪防制條例第3條第3項規定：「犯第1項之罪者，應
    於刑之執行前，令入勞動場所，強制工作，其期間為3年。
    」，係就受處分人之人身自由所為限制，違反憲法比例原則
    及憲法明顯區隔原則之要求，與憲法第8條保障人身自由之
    意旨不符，應自本解釋公布之日起即110年12月10日失其效
    力。是本件被告自無上開已失效宣告強制工作規定之適用餘
    地，附此敘明。
四、沒收
  ㈠扣案之蘋果牌行動電話1支（含門號0000000000號晶片卡1枚
    ），係被告所有供本案犯罪所用之物，業據被告供明在卷（
    本院卷第59頁），爰依刑法第38條第2項前段之規定宣告沒
    收。
  ㈡被告已實際獲取之報酬5千元，為其犯罪所得，雖未扣案，仍
    應依刑法第38條之1第1項前段之規定宣告沒收，且依同法第
    38條之1第3項之規定，諭知於全部或一部不能沒收或不宜執
    行沒收時，追徵其價額。
  ㈢被告犯洗錢防制法第14條之洗錢罪，依同法第18條第1項前段
    固有沒收財物或財產上利益之特別規定。然查，洗錢防制法
    第18條第1項規定「犯第14條之罪，其所移轉、變更、掩飾
    、隱匿、收受、取得、持有、使用之財物或財產上利益，沒
    收之；犯第15條之罪，其所收受、持有、使用之財物或財產
    上利益，亦同」，係採義務沒收主義，只要合於前述規定，
    法院即應為相關沒收之諭知，然該洗錢行為之標的是否限於
    行為人所有者始得宣告沒收，法無明文，惟實務上向來認為
    倘法條並未規定「不問屬於犯罪行為人與否均沒收」時，自
    仍以屬於被告所有者為限，始應予沒收。復參諸最高法院10
    0年度台上字第5026號判決：「毒品危害防制條例第19條第1
    項關於沒收之規定，固採義務沒收主義，凡犯同條例第4條
    至第9條、第12條、第13條或第14條第1項、第2項之罪者，
    其供犯罪所用或因犯罪所得之財物，均應諭知沒收。但該法
    條並未規定『不問屬於犯罪行為人與否』，均沒收之，自仍以
    屬於被告所有者為限，始應予以沒收」之意旨，應認在洗錢
    防制法第18條第1項並未規定「不問屬於犯罪行為人與否」
    之情形下，自宜從有利於被告之認定。查被告實際僅分得5
    千元報酬，是告訴人受詐騙之被害金額，扣除被告之報酬後
    ，均非被告所有，亦非在被告實際掌控中，被告就犯罪所收
    受、持有之財物本不具所有權及事實上處分權，依法自無從
    對其加以宣告沒收。再者，縱認洗錢防制法第18條第1項之
    規定尚不限於犯罪行為人所有始得沒收，然刑法、刑法施行
    法相關沒收條文，將沒收訂為「刑罰」、「保安處分」以外
    之法律效果，而實際上，沒收仍有懲罰之效果，屬於干預財
    產權之處分，應遵守比例原則及過度禁止原則，是於刑法第
    38條之2第2項規定沒收有過苛之虞、欠缺刑法上之重要性、
    犯罪所得價值低微，或為維持受宣告人生活條件之必要者，
    得不宣告或酌減之，賦予法官在個案情節上，審酌宣告沒收
    將過於嚴苛而有不合理之情形，得不予宣告沒收，以資衡平
    ，是上開洗錢防制法第18條第1項之沒收規定，亦應有刑法
    第38條之2第2項規定之適用。而查，被告實際僅分得5千元
    報酬，且經本院宣告沒收如上，是倘就被告本案所經手之款
    項一律予以宣告沒收，亦顯有過苛之虞，而不予宣告沒收。
據上論斷，應依刑事訴訟法第299條第1項前段，判決如主文。
本案經檢察官林渝鈞提起公訴，檢察官林姿妤到庭執行職務。
中　　華　　民　　國　　111 　年　 　1　　月　　28　　日
                  刑事第六庭  審判長法　官  劉桂金
　　　　　　　　　                  法  官  施又傑
　　　　　　　　　                  法  官  曾淑婷
以上正本證明與原本無異。
如不服本判決應於收受送達後20日內向本院提出上訴書狀，並應
敘述具體理由；其未敘述上訴理由者，應於上訴期間屆滿後20日
內向本院補提理由書(均須按他造當事人之人數附繕本)「切勿逕
送上級法院」。
中　　華　　民　　國　　111 　年　　1 　　月　　28　　日
                                    書記官  陳柏宏
附錄法條：
組織犯罪防制條例第3條
發起、主持、操縱或指揮犯罪組織者，處3年以上10年以下有期
徒刑，得併科新臺幣1億元以下罰金；參與者，處6月以上5年以
下有期徒刑，得併科新臺幣1千萬元以下罰金。但參與情節輕微
者，得減輕或免除其刑。
具公務員或經選舉產生之公職人員之身分，犯前項之罪者，加重
其刑至二分之一。
犯第1項之罪者，應於刑之執行前，令入勞動場所，強制工作，
其期間為3年。
前項之強制工作，準用刑法第90條第2項但書、第3項及第98條第
2項、第3項規定。
以言語、舉動、文字或其他方法，明示或暗示其為犯罪組織之成
員，或與犯罪組織或其成員有關聯，而要求他人為下列行為之一
者，處3年以下有期徒刑，得併科新臺幣3百萬元以下罰金：
一、出售財產、商業組織之出資或股份或放棄經營權。
二、配合辦理都市更新重建之處理程序。
三、購買商品或支付勞務報酬。
四、履行債務或接受債務協商之內容。
前項犯罪組織，不以現存者為必要。
以第5項之行為，使人行無義務之事或妨害其行使權利者，亦同
。
第5項、第7項之未遂犯罰之。
洗錢防制法第14條
有第二條各款所列洗錢行為者，處7年以下有期徒刑，併科新臺
幣5百萬元以下罰金。
前項之未遂犯罰之。
前二項情形，不得科以超過其特定犯罪所定最重本刑之刑。
中華民國刑法第339條之2
（違法由自動付款設備取得他人之物之處罰）
意圖為自己或第三人不法之所有，以不正方法由自動付款設備取
得他人之物者，處3年以下有期徒刑、拘役或30萬元以下罰金。
以前項方法得財產上不法之利益或使第三人得之者，亦同。
前二項之未遂犯罰之。
中華民國刑法第339條之4
犯第339條詐欺罪而有下列情形之一者，處1年以上7年以下有期
徒刑，得併科1百萬元以下罰金：
一、冒用政府機關或公務員名義犯之。
二、三人以上共同犯之。
三、以廣播電視、電子通訊、網際網路或其他媒體等傳播工具，
    對公眾散布而犯之。
前項之未遂犯罰之。
附表：
編號   提領時間      提領地點 提款帳戶 提領金額 提領人  １ 110年3月10日14時56分 基隆市○○區○○路00號愛買量販店 華南銀行 3萬元 阿斌  ２ 110年3月10日15時1分 基隆市○○區○○路00號愛買量販店 華南銀行 3萬元 阿斌  ３ 110年3月10日15時1分 基隆市○○區○○路00號愛買量販店 華南銀行 3萬元 阿斌  ４ 110年3月10日15時53分 基隆市○○區○○街000號2樓基隆新豐街郵局 永豐銀行 2萬元 邵于賓  ５ 110年3月10日15時59分 基隆市○○區○○街000號全家便利超商基隆巴賽店 華南銀行 1萬元 邵于賓  ６ 110年3月10日16時33分 基隆市○○區○○街000號2樓基隆新豐街郵局 永豐銀行 2萬元 邵于賓  ７ 110年3月10日16時34分 基隆市○○區○○街000號2樓基隆新豐街郵局 永豐銀行 2萬元 邵于賓  ８ 110年3月10日16時35分 基隆市○○區○○街000號2樓基隆新豐街郵局 永豐銀行 2萬元 邵于賓  ９ 110年3月10日16時37分 基隆市○○區○○街000號全家便利超商基隆巴賽店 永豐銀行 2萬元 邵于賓   110年3月10日16時38分 基隆市○○區○○街000號全家便利超商基隆巴賽店 永豐銀行 2萬元 邵于賓